【裁判字號】    98,建,112
【裁判日期】    990120
【裁判案由】    給付工程款
【裁判全文】
臺灣板橋地方法院民事判決               98年度建字第112號
原      告  川田營造工程有限公司
法定代理人  劉泰雄
訴訟代理人  鍾明達律師
複  代理人  廖建榮律師
被      告  劉宗霖
兼  法  定
代  理  人  劉明修
共      同
訴訟代理人  陳志誠律師
複  代理人  陳豪杉律師
上列當事人間請求給付工程款事件，經本院於民國99年1 月6 日
言詞辯論終結，判決如下：
    主  文
原告之訴及假執行之聲請均駁回。
訴訟費用由原告負擔。
    事實及理由
壹、程序方面：
    按訴狀送達後，原告不得將原訴變更或追加他訴，但請求之
    基礎事實同一、擴張或減縮應受判決事項之聲明者，不在此
    限，民事訴訟法第255 條第1 項第2 、3 款定有明文。本件
    原告起訴時利息原本請求自民國97年8 月22日起算，後原告
    於98年11月25日變更利息起算日為起訴狀繕本送達翌日，此
    係減縮應受判決事項之聲明；原告起訴時依契約第6 條約定
    之各期付款辦法請求，後原告於99年1 月6 日追加依民法第
    511 條請求損害賠償，此係請求之基礎事實同一上追加訴訟
    標的，揆諸前揭規定，應准許之，合先敘明。
貳、實體方面
一、原告主張：
（一）被告與原告於94年8 月15日簽立「三重辦公室」契約書（
      下稱系爭契約），約定由原告承攬被告為於台北縣三重市
      ○○路○ 段42之2 號建物之新建工程。依據合約第6 條約
      定付款方法：1 、各期之款項，甲方應以現金或即期支票
      支付與乙方。．．3 、各期請款比例表。則付款共分14期
      ，各期應付款項均有明確約定，被告自應按期付款。惟原
      告於簽約後，即依約履行，就已完工部分，被告尚有本合
      約未付工程金額新臺幣（下同）2,040,073 元、室內牆水
      泥粉光追加285,120 元、外牆小口磚追加106,400 元、側
      牆窗改玻璃磚差價20,100元、合約與實際施工數量差達5%
      金額407,460 元、B21 假隔牆25,000元、室內地坪水泥砂
      備料追加34,040元，共計2,918,193 元未給付，雖經原告
      發函催告給付工程款，惟被告均置之不理。為此依承攬之
      法律關係提起本件訴訟。
（二）一般承攬契約約定分期支付工程款者，其先數期之工程款
      多含有為完成部分之工程款在內：
      系爭工程合約第6 條約定之付款辦法，本質尚屬預付性質
      ，並非階段性報酬。故系爭契約約定分期支付之工程款，
      其先數期之工程款應含有未完成部分之工程款在內（最高
      法院83年台上字第927 號判決參照- 如原證7 號）。因各
      期付款表之所謂各期工程完成，實際上不能依一般觀念上
      所謂「完成」去判斷，例如第8 期之所謂「鋁窗安裝工程
      完成」，鋁框安裝完成即應付款，不待玻璃安裝，否則若
      裝上玻璃，勢必影響其他工程之施作。
（三）原告之請求權基礎除依契約第6 條約定之各期付款辦法請
      求外，並主張依民法第511 條請求損害賠償：原告主張工
      程款給付，係為合理減輕承攬人成本，調整工程款之給付
      方式，讓承攬人在工作完成前即得分期取得部份工程款，
      性質上係承攬報酬之預付或墊付，已如前述，故原告得請
      求被告給付工程款。另被告以鈞院97年度裁全字第6104號
      假處分裁定，要原告不可阻礙被告工人為扶正工程之施工
      （如原證5 號），此舉與向原告表示終止契約無異，故原
      告得類推適用民法第511 條規定，像被告請求賠償承攬人
      因契約終止而生之損害，故原告得請求完成工項之結算，
      並請求賠償損害。
（四）聲明：1 、被告應給付原告2,918,193 元，及自起訴狀繕
      本送達翌日起至清償日止，按年息百分之5 計算之利息。
      2 、願供擔保，請准宣告假執行。
二、被告則以：
（一）兩造雖簽訂系爭契約，惟查，被告支付予原告金額為4,37
      7,095元，並非被告所稱3,600,000元。且依被證2所示「
      各期請款表」，原告就「鋁窗安窗」、「內部隔間」、「
      地磚」、「污水消防」、「使照取得」等並未完成；另系
      爭工程合約附註第1、2、3、5、6、9等工項並未完成，自
      不得向被告請款。再依被證3所示「工程估價單（標單）
      」為設計建築師編列，並為原告投標時所使用之標單，其
      中第4頁附註欄明確記載：「1.本標單所列內容及數量僅
      供參考，投標廠商須依設計圖說詳加估算、2.本工程以總
      價承包，責任施工、3.對本工程設計圖說上如有疑問，須
      於投標前提出解決，決標後不得異議。」。循此以論原告
      請求室內牆水泥粉光追加款285,120元、外牆小口磚追加
      106,400元、合約與實際施工數量差達5%金額407,460元、
      B21假隔牆25,000元、室內地坪水泥砂備料追加34,040元
      ，並無理由。至於原告請求側牆窗改玻璃磚差價20,100元
      ，只要原告提出相關購料單據以資證明，被告即無爭執。
（二）系爭建物於95年6月25日完成屋頂突出物，嗣於95年7月19
      日因傾斜過大無法按裝電梯而停工，除就外牆拆裝完成款
      600,000元，被告於95年9月25日付款外，之後原告即未再
      施工，何有合約未付工程款？原告於96年7 月18日片面發
      函終止契約，假設有原告所稱尚有未付款項云云，惟原告
      迄至98年10月27日起訴，顯已逾民法第127 條第7 款所定
      2 年時效，被告自得據以抗辯時效完成而拒絕給付。
（三）就原告有故意不告知其工作之瑕疵部分，依民法第495 條
      第1項規定，被告得請求損害賠償。
（四）原告就7樓工程費466,288元雖已收取，但並未完成，此部
      分原告應予退款，若鈞院仍認被告應負給付工程款責任，
      則被告主張予以抵銷之。
（五）原告並未依系爭合約第4條約定自簽約日起算365日曆天完
      成取得使用執照，依第7條約定逾期罰款上限約定，原告
      應給付工程總價千分之1即645,000元予被告，若鈞院仍認
      被告應負給付工程款責任，則被告主張予以抵銷之。
（六）聲明：1、原告之訴及假執行聲請均駁回。2、如受不利之
      判決，被告願供擔保請准宣告免為假執行。
三、兩造對於兩造於94年8月15日簽立「三重辦公室新建工程」
    契約書，約定由原告承攬被告位於台北縣三重市○○路○段
    42之2號建物之新建工程；被告分別於94年8月30日、94年11
    月3 日、94年11月24日、94年12月21日、95年4 月17日、95
    年5 月16日分別給付94年8 月15日系爭契約第六條各期請款
    表之第一期至第六期之款項500,000 元、1,000,000 元、
    300,000 元、300,000 元、300,000 元、300,000 元，於95
    年7 月7 日給付766,288 元（含第七期款項300,000 元及R2
    追加款項466,288 元），95年9 月19日給付自來水裝置費73
    ,454元，95年9 月25日給付第九期之款項600,000 元，98年
    10月4 日給付台電線路補助費、自來水路面修復費37,353元
    ，使用執照尚未取得之事實均不爭執，有本院98年11月25日
    及98年12月16日言詞辯論筆錄在卷可稽。
四、首應審酌原告請求被告給付系爭本約未付工程金額2,040,07
    3 元，有無理由？
（一）按當事人主張有利於己之事實者，就其事實有舉證之責任
      ，民事訴訟法第277條定有明文。又按主張法律關係存在
      之當事人，須就該法律關係發生所須之特別要件，負舉證
      責任（最高法院48年台上字第824號判例意旨參照）。又
      承攬報酬應於工作交付時給付之，無須交付者，應於工作
      完成時給付之。工作係分部交付，而報酬係就各部分定之
      者，應於每部分交付時，給付該部分之報酬，民法第505
      條第1項、第2項分別定有明文。本件兩造所不爭執之系爭
      契約第6條約定付款方法：1、各期之款項，甲方應以現金
      或即期支票支付與乙方。．．3、各期請款比例表。則付
      款共分14期，各期應付款項均有明確約定（原證1）。原
      告請求被告給付工程款2,918,193元，即應於完成工作物
      後始得為之，原告主張  伊已完工之事實，為被告否認在
      卷，原告即應就完成工作物之事實負舉證責任，合先敘明
      。
（二）兩造就系爭契約第6 條各期請款表之第一期至第七期、第
      九期已完工部分均不爭執，已如前述。原告復主張尚未完
      成的部分是只有地磚的部分，使用執照尚未取得，鋁窗、
      污水消防部分已經完成等情。且原告主張其施作之工程之
      事實，僅以97年8 月19日催告被告給付工程款之催告函為
      證，惟此部分為被告所否認，被告抗辯原告就第八期之「
      鋁窗安裝」、第十期之「內部隔間」、第十一期之「地磚
      」、第十二期之「污水消防」」並未完成。經查，證人江
      昌輝於本院98 年12 月23日審理時證述系爭工程是是我所
      設計及監造，施工進度即結構體部分已經完成以及裝修的
      部分有部分完成，有部分沒有完成，外牆的鷹架已經拆除
      等語。證人江昌輝僅證述結構體部分已經完成、外牆的鷹
      架已經拆除，其餘有部分沒有完成，然第八期之「鋁窗安
      裝」、第十期之「內部隔間」、第十一期之「地磚」、第
      十二期之「污水消防」均非結構體部分，自無法證明第八
      期之「鋁窗安裝」、第十期之「內部隔間」、第十一期之
      「地磚」、第十二期之「污水消防」已完成。又原告於本
      院98年12月16日審理時原證2 詳附（一）載明中未施作工
      程有準備工程、建築工程、門窗工程、水電工程等情，原
      告自陳準備、建築、門窗、水電工程均尚未施作完成，原
      告復未舉證證明第八期之「鋁窗安裝」、第十期之「內部
      隔間」、第十二期之「污水消防」工程已完成，原告復主
      張地磚的部分尚未完成，使用執照尚未取得等節，足見，
      原告既無法舉證證明已完成系爭工程，其請求被告給付未
      付工程款2,04 0,073元，洵非有據。
五、次應審酌原告請求被告給付室內牆水泥粉光追加285,120 元
    、外牆小口磚追加106,400 元、側牆窗改玻璃磚差價20,10
    0 元、合約與實際施工數量差達5%金額407,460 元、B21 假
    隔牆25,000元、室內地坪水泥砂備料追加34,040 元 ，共計
    878,120 元，有無理由？
    原告主張系爭工程有878,120 元之追加工程款項，固據其提
    出工程款明細表影本為憑，惟為被告所否認，且上開追加明
    細並無被告簽名確認，是否屬實，已非無疑。證人江昌輝於
    本院98年12月23日審理時證述系爭工程原證二第二項追加工
    程室內牆水泥粉光這部分有參與，這部分是追加的，這部分
    後來有一部分牆面有做，地板的部分還沒有做；第三項外牆
    小口磚追加部分有參與，這部分是追加的，這部分只有一小
    塊因為隔壁的民房阻擋他作沒有做，其他都已經完成了，所
    以有一部分沒有完工；第四項側牆窗玻璃磚差價部分我有參
    與協調，這部分因為我設計的是玻璃窗，後來改為玻璃磚，
    這部分是原告自己算的，差價多少我不曉得，後來這部分有
    全部做完；第五項合約與實際施工數量差達百分之5 部分，
    我有參與協調，可是我認為這是屬於合約內容，能不能補差
    要看合約精神；第六項Ｂ21假隔牆部分，這部分契約圖內有
    標示，有沒有金額差價我不清楚；第七項地坪水泥沙備料部
    分是增加粉刷的內容，金額是他們自己計算的，我不清楚，
    有看到沙等放在現場，這部分當時是備料，沒有完工等情。
    證人江昌輝證述原證二第二項室內牆水泥粉光、第三項外牆
    小口磚追加部分有一部分沒有完工，第四項側牆窗玻璃磚差
    價是原告自己算的，差價多少我不曉得，第五項合約與實際
    施工數量差達百分之5 部分我認為這是屬於合約內容，第六
    項Ｂ21假隔牆部分有沒有金額差價我不清楚，第七項地坪水
    泥沙備料部分金額是他們自己計算的，我不清楚。足見，原
    證二第二、三項部分沒有全部完工，第四、六、七項部分金
    額證人江昌輝不清楚，第五項部分證人江昌輝認為這是屬於
    合約內容。所以，原告請求追加工程款項部分，不是尚未完
    工或屬於合約內容（非追加）或金額不清楚，且追加工程款
    僅提出原證二自行計算明細表而已，並無其他證據有追加及
    追加金額之事證。何況，依系爭契約第10、18條約定施工範
    圍以附件報價單項目為基準，如有新增項目，單價雙方另議
    ，追加工程由雙方協議合理單價，被告依雙方協議合理單價
    給付原告等情，有系爭工程合約在卷可按。原告亦未提出兩
    造間有完成議價並簽訂附加合約之證據，難驟認兩造間已有
    變更設計追加工項之合意，則原告請求被告給付追加工程款
    共計878,120元，尚嫌無據。
六、末應審酌原告依民法第511 條請求損害賠償，有無理由？
（一）按工作未完成前，定作人得隨時終止契約。但應賠償承攬
      人因契約終止而生之損害，民法第511 條定有明文。定作
      人依民法511 條規定，祇須在工作完成前，定作人得隨時
      終止契約，不受任何限制。但定作人應賠償承攬人因契約
      終止而生之損害。申言之，在工作完成前，定作人固得隨
      時終止契約，同時承攬人亦取得請求定作人賠償其因終止
      契約所受損害之權利，承攬人之此項損害賠償請求權，係
      因定作人之終止契約而發生，是故定作人之終止契約，不
      僅使契約向將來失其效力，並使承攬人取得請求損害賠償
      之權利。民法第511 條係規定定作人得隨時終止契約，使
      承攬人取得請求損害賠償之權利，如定作人未終止契約，
      承攬人自無法取得請求損害賠償之權利。
（二）原告主張被告以本院97年度裁全字第6104號假處分裁定，
      要原告不可阻礙被告工人為扶正工程之施工（如原證5 號
      ），此舉與向原告表示終止契約無異等語，然查，被告以
      本院97年度裁全字第6104號假處分裁定，要原告不可阻礙
      被告工人為扶正工程之施工與原告表示終止契約不同，且
      被告於98年12月16日答辯(二)狀載明原告係於96年7 月18日
      片面發函終止契約見被證5 ，對此被告曾回函表示請原告
      依約履行後續工程，否則將向原告請求損害賠償等語，足
      見，被告自始無向原告表示終止契約之意，定作人即被告
      並未終止契約，承攬人即原告自無法依民法第511 條請求
      損害賠償甚明。
七、綜上所述，本件原告之主張均無可採，被告之抗辯堪可採信
    。從而，原告依契約第6 條約定及民法第511 條請求損害賠
    償之法律關係，請求被告給付工程款2,918,193 元，及自起
    訴狀繕本送達翌日即起至清償日止，按年息5%計算之利息，
    為無理由，應予駁回。原告之訴既經駁回，其假執行之聲請
    亦失所附麗，應併予駁回。
八、本件判決基礎已臻明確，兩造其餘攻擊防禦方法及訴訟資料
    經本院審酌後，核與判決不生影響，無一一論述之必要，併
    予敘明。
九、據上論結，本件原告之訴，為無理由，應依民事訴訟法第78
    條，判決如主文。
中    華    民    國    99    年    1     月    20    日
                  民事第二庭    法  官  張谷輔
以上正本係照原本作成
如對本判決上訴，須於判決送達後20日內向本院提出上訴狀
中    華    民    國    99    年    1     月    20    日
                                書記官  郭群裕

司法院資訊處製作；財團法人民間司法改革基金會備份。
